【裁判字號】    99,訴,1406
【裁判日期】    991214
【裁判案由】    毒品危害防制條例
【裁判全文】
臺灣臺北地方法院刑事判決              99年度訴字第1406號
公  訴  人  臺灣臺北地方法院檢察署檢察官
被      告  蕭惠娟
上列被告因毒品危害防制條例案件，經檢察官提起公訴（99年度
毒偵字第2109號），本院判決如下：
    主  文
蕭惠娟施用第一級毒品，處有期徒刑柒月。
    事  實
一、蕭惠娟於民國94年間，因違反毒品危害防制條例案件，經臺
    灣彰化地方法院以94年度毒聲字第791 號裁定送勒戒處所執
    行觀察、勒戒後，認無繼續施用毒品傾向，於94年11月3 日
    出所，並經臺灣彰化地方法院檢察署檢察官以94年度毒偵字
    第5199號號為不起訴處分確定。詎其仍未戒除毒癮，明知海
    洛因業經公告列為毒品危害防制條例第2 條第2 項第1 款所
    定之第一級毒品，不得非法持有、施用，於上開觀察、勒戒
    執行完畢釋放後5 年內，復基於施用第一級毒品之犯意，於
    99年5 月5 日為臺灣臺北地方法院檢察署（下稱臺北地檢署
    ）觀護人室採尿前回溯26小時內之某時，在不詳地點，施用
    第一級毒品海洛因1 次。嗣因其為緩起訴處分之受保護管束
    人，於同日經臺北地檢署觀護人通知到場採尿送驗，檢驗結
    果呈嗎啡、可待因陽性反應，始悉上情。
二、案經臺北地檢署觀護人室簽請同署檢察官自動檢舉偵查起訴
    。
    理  由
壹、程序部分：
    按被告以外之人於審判外之陳述，雖不符前4 條（即刑事訴
    訟法第159 條之1 至之4） 之規定，而經當事人於審判程序
    同意作為證據，法院審酌該言詞陳述或書面陳述作成時之情
    況，認為適當者，亦得為證據。當事人、代理人或辯護人於
    法院調查證據時，知有第159 條第1 項不得為證據之情形，
    而未於言詞辯論終結前聲明異議者，視為有前項之同意，刑
    事訴訟法第159 條之5 定有明文。經查，檢察官、被告蕭惠
    娟於本院言詞辯論終結前，就本判決所引用下列各項屬於審
    判外陳述之證據，知有第159 條第1 項不得為證據之情形，
    均未聲明異議，且本院審酌該證據作成情況均無不適當之情
    形，是依上開規定，認得作為本案證據。
貳、實體部分：
一、訊據被告蕭惠娟矢口否認有施用海洛因之犯行，辯稱：伊並
    未施用海洛因，可能係因服用信德診所或裕仁診所開立之藥
    物，致驗尿結果呈現嗎啡、可待因陽性反應云云。經查：
  (一)被告於99年5 月5 日上午9 時4 分許，在臺灣臺北地方法院
    檢察署觀護人室採尿後親自排放封緘，送請臺灣尖端先進生
    技醫藥股份有限公司（下稱臺灣尖端公司）以酵素免疫分析
    法初步篩檢及氣相層析質譜儀法確認檢驗，結果呈嗎啡、可
    待因陽性反應（以酵素免疫法〈EIA 〉初步檢驗呈陽性反應
    ，以氣相層析質譜法〈GC /MS〉確認檢驗結果，嗎啡檢出濃
    度為8430ng/ml ，可待因檢出濃度為3070ng/ml ）等情，為
    被告所不爭執；復有該公司99年5 月20日北檢-39 號濫用藥
    物檢驗報告、施用毒品案件受保護管束人尿液檢體監管紀錄
    表、採集受驗者之尿液程序確認單各1 份附卷足憑（見偵卷
    第1 至5 頁）。又按海洛因係嗎啡經化學合成之半人工合成
    品，毒性倍於嗎啡，其經吸食或施打入人體，經新陳代謝作
    用又分解成嗎啡，故海洛因在進入人體後，均以嗎啡型態排
    於尿液中，故於吸食或施打海洛因者尿液中，可檢出嗎啡陽
    性反應，業經憲兵司令部80年5 月7 日以（80）鑑驗字第17
    46號函示明確；而施用海洛因後24小時內經由尿液排出之量
    可達使用劑量之80 %，施用甲基安非他命後24小時內，約有
    施用劑量之70 %由尿中排出，該2 種毒品於尿液中排出之最
    長時限，受施用劑量、施用方式、個人體質及代謝情況等因
    素影響，因個案而異，一般可檢出之最長時間為海洛因服用
    後2 至4 天，甲基安非他命1 至5 天等情，有行政院衛生署
    管制藥品管理局91年10月3 日管檢字第110436號函敘甚明。
    且按海洛因經注射或吸入人體後，約百分之八十於24小時內
    自尿中排出，而海洛因於人體內可迅速代謝成6-乙醯嗎啡，
    然後轉變成嗎啡，且依國外文獻報告，施用單一劑量之海洛
    因，可檢測到嗎啡之期間平均約可達17至26小時等情，業經
    行政院衛生署管制藥品管理局90年5 月4 日管檢字第93902
    號函述綦詳。再按目前常用之尿液甲基安非他命或嗎啡篩檢
    方式，包括酵素免疫分析法（EIA ）、薄層色層分析法（TL
    C ）及放射免疫分析法（RIA ）；文獻報告中，確實有藥物
    交叉反應，可在尿液測試中產生偽陽性之甲基安非他命或嗎
    啡反應，但利用精密的儀器分析，將可排除偽陽性之可能，
    而得到正確的答案；在良好的操作條件下，以氣相層析質譜
    儀作藥物及其代謝產物之定性及定量分析檢驗，幾乎不會有
    偽陽性反應產生，亦即如尿液中未含有煙毒之反應者，即不
    可能產生因藥物所引起之偽陽性反應，已屬週知事實（行政
    院國軍退除役官兵輔導委員會榮民總醫院以83年4 月7 日（
    83）北總內字第03059 號函、行政院衛生署藥物管制藥品管
    理局92年6 月20日管檢字第0920004713號函參照）。是本件
    被告之尿液檢體，乃經臺灣尖端公司以酵素免疫分析法（EI
    A ）初步檢驗，再利用氣相層析質譜儀（GC/MS ）為確認檢
    驗，故可排除被告因服用藥物導致尿液測試呈偽陽性反應之
    可能。綜上，足認被告於上開採尿時間回溯26小時內之某時
    ，確有施用海洛因1 次之事實，應屬無訛。
  (二)被告雖以上開情詞置辯。而證人即裕仁診所之醫師謝琇芳於
    偵查時具結證稱：「被告於99年4 月15日至裕仁診所就診時
    ，伊有開給被告甘草止咳水，伊於99年2 月25日、99年4 月
    15日都有開給被告，這個藥每毫升含0.012 毫升的嗎啡，伊
    等只知道有嗎啡，至於有沒有可待因，沒有做過這方面的研
    究，但是代謝下來可能會伴隨有可待因」等語（見偵卷第31
    頁）。又經本院函詢信德診所、裕仁診所於99年4 月1 日至
    同年5 月5 日（被告採尿前）開立予被告之全部處方藥品名
    稱，並函詢行政院衛生署食品藥物管理局（下稱食品藥物管
    理局）服用或施用上開藥品（包括杏輝藥廠之金貝比嬰兒擦
    劑；濟生藥廠之柳溴鈣糖注射液；優良藥廠之沙偉注射液；
    生達藥廠之咳利寧液、美舒咳錠、必可舒錠、速立安錠、舒
    您胃錠；強生藥廠之益庇益庇錠；世達藥廠之希敏克膜衣錠
    ；中國化學藥廠之優淨膜衣錠、氾敏定膜衣錠；安星藥廠之
    樂胃寧錠；永信藥廠之敏的膠囊、胃必朗錠、化炎錠；國強
    藥廠之Demine：三共或中化藥廠之Serenal ：晟德藥廠之甘
    草止咳水；百靈佳藥廠之Berotec ；Methyprednisolone
    Sodium Succinate注）後，是否會造成驗尿結果呈現嗎啡、
    可待因陽性反應？該局函覆稱：只有晟德藥廠之「甘草止咳
    水」藥品所含之阿片酊含有嗎啡及可待因成分等語，有信德
    診所、裕仁診所之回函、病例影本及食品藥物管理局99年10
    月26日FDA 管字第0990064482號函在卷可稽（見偵卷第20至
    26、35至38、41至47頁；院卷第18至42、46頁）。綜上，足
    見被告於99年5 月5 日驗尿前所服用信德診所、裕仁診所開
    立之上開藥品中，僅晟德藥廠之「甘草止咳水」（下稱「甘
    草止咳水」）含有嗎啡、可待因成分，其餘藥品皆不含有可
    待因、嗎啡或代謝成可待因、嗎啡之成分，應屬無疑。
  (三)又按依據研究，4 位受試者服用晟德甘草止咳水，最高單次
    服用20毫升藥水或連續2 天每天3 次每次服用15毫升藥水，
    尿液中嗎啡在超過300ng/ml（陽性閾值）條件時，其濃度為
    可待因之3 倍以下，且嗎啡濃度不致超過4000mg /ml；而施
    用海洛因者，尿液中嗎啡濃度則為可待因之3 倍以上等情，
    有行政院衛生署管制藥品管理局96年3 月23日管檢字第0960
    002760號函1 份附卷為憑（2009濫用藥物檢驗相關解釋彙編
    ，98年5 月版，第96至97頁）。而被告於99年5 月5 日經臺
    北地檢署觀護人室採尿送驗後，嗎啡檢出濃度為8430ng/ml
    ，可待因檢出濃度為3070ng/ml （兩者之比值約為嗎啡/ 可
    待因=2.75/1 ）之事實，已如上述，是被告尿液中嗎啡濃度
    顯已超過4000mg /ml，足見其尿液檢驗結果呈現嗎啡陽性反
    應，顯然絕非服用「甘草止咳水」所致；至其尿液中嗎啡濃
    度雖為可待因濃度之2.75倍，惟與上揭函示所載嗎啡濃度為
    可待因濃度3 倍以上之標準亦甚為接近，倘考量被告飲用水
    之多寡、個人體質、代謝情況、檢驗之合理誤差等眾多因素
    影響，尚難謂被告尿液之檢驗結果與上揭函示所載施用海洛
    因後之檢驗結果未合，準此，被告確有施用第一級毒品海洛
    因無訛。
  (四)再者，被告於本院審理時供稱：本件驗尿前，伊最後一次至
    裕仁診所看診是99年4 月15日，當時有拿「甘草止咳水」藥
    水回去，第一次拿「甘草止咳水」則是於99年2 月25日；99
    年2 月25日至4 月15日期間，伊咳嗽都沒有好，肺部還發炎
    ，這段期間除了醫生開給伊「甘草止咳水」外，伊也自行至
    藥房買了「甘草止咳水」3 、4 次，每次買2 瓶，1 瓶約2
    、3 天就喝完，伊就是晚上、睡覺前、睡到半夜想要咳嗽的
    時候喝「甘草止咳水」等語（見院卷第61至63頁）。然查，
    被告未能提出其於上開時間自行購買及服用「甘草止咳水」
    之證明，則其上開供述是否為真，尚屬可疑。且查，被告於
    本次採尿（99年5 月5 日）前，業於同年3 月1 日、同年4
    月7 日經臺北地檢署觀護人通知到場採尿送驗，檢驗結果並
    未同時呈嗎啡、可待因陽性反應之情，有臺北地檢署98年度
    緩護命字第1762號觀護卷之濫用藥物檢驗報告、施用毒品案
    件受保護管束人尿液檢體監管紀錄表、採集受驗者之尿液程
    序確認單可證，則倘如被告所稱其於採尿前陸續服用裕仁診
    所開立及其自行購買之「甘草止咳水」，何以被告於99年3
    月1 日、4 月7 日兩次採尿送驗結果，並未如同本次採尿檢
    驗出嗎啡、可待因陽性反應？況被告於本院審理時亦供稱：
    「（99年）5 月初伊就沒有喝『甘草止咳水』了，也沒有喝
    其他藥水」等語（見院卷第63頁），益徵被告尿液之檢驗結
    果呈現嗎啡、可待因陽性反應，顯然絕非服用「甘草止咳水
    」所致，而係施用第一級毒品海洛因所致，甚為灼然。是被
    告上開所辯，均屬事後卸責之詞，委無足採。
二、按觀察、勒戒或強制戒治執行完畢釋放後，5 年內再犯毒品
    危害防制條例第10條施用毒品之罪者，應依法追訴，毒品危
    害防制條例第23條第2 項定有明文。查被告於94年間，因違
    反毒品危害防制條例案件，經臺灣彰化地方法院以94年度毒
    聲字第791 號裁定送勒戒處所執行觀察、勒戒後，認無繼續
    施用毒品傾向，於94年11月3 日出所，並經臺灣彰化地方法
    院檢察署檢察官以94年度毒偵字第5199號號為不起訴處分確
    定等情，有臺灣高等法院被告全國前案紀錄表、被告施用毒
    品案件紀錄表各1 份在卷可稽，被告於觀察、勒戒執行完畢
    釋放後，5 年內再為本件施用毒品犯行，自應依法論罪科刑
    。是本件事證明確，被告之犯行堪以認定，應予依法論科。
三、按海洛因依其成癮性、濫用性及對社會危害性，係屬第一級
    毒品，毒品危害防制條例第2 條第2 項第1 款定有明文。核
    被告所為，係犯毒品危害防制條例第10條第1 項之施用第一
    級毒品罪。被告持有第一級毒品之犯行，本應以持有第一級
    毒品罪論，惟其持有後進而施用，其持有之低度行為應被施
    用之高度行為所吸收，故不另論其持有毒品罪。爰審酌被告
    前因施用毒品案件，經觀察、勒戒後，竟再繼續施用毒品，
    顯見意志不堅，惟其犯罪係戕害自身及犯後仍狡詞否認犯罪
    ，態度非佳，及其犯罪之動機、手段、目的等一切情狀，爰
    量處如主文所示之刑，以資懲儆。
據上論斷，應依刑事訴訟法第299 條第1 項前段，毒品危害防制
條例第10條第1 項，判決如主文。
本案經檢察官呂朝章到庭執行職務。
中    華    民    國    99    年    12    月    14    日
                  刑事第十六庭 審判長法  官  吳俊龍
                                     法  官  莊書雯
                                     法  官  羅立德
以上正本證明與原本無異。
如不服本判決應於收受送達後10日內向本院提出上訴書狀，並應
敘述具體理由；其未敘述上訴理由者，應於上訴期間屆滿後20日
內向本院補提理由書（均須按他造當事人之人數附繕）「切勿逕
送上級法院」。
                                     書記官  鄭淑丰
中    華    民    國    99    年    12    月    14    日
附錄本案論罪科刑法條全文：
毒品危害防制條例第10條：
施用第一級毒品者，處6 月以上5 年以下有期徒刑。
施用第二級毒品者，處3年以下有期徒刑。

司法院資訊處製作；財團法人民間司法改革基金會備份。
